【裁判字號】    92,上訴,1002
【裁判日期】    920805
【裁判案由】    偽造文書
【裁判全文】
臺灣高等法院臺中分院刑事判決          民國九十二年度上訴字第一００二號
    上  訴  人  臺灣臺中地方法院檢察署檢察官
    被      告  丙○○
    選任辯護人  葉涵德律師
右上訴人因被告偽造文書等案件，不服臺灣臺中地方法院中華民國九十二年三月十七
日第一審判決（民國九十年度訴字第一六三六號，起訴案號：臺灣臺中地方法院檢察
署民國九十年度偵字第八八四四號），提起上訴，本院判決如左：
    主      文
原判決關於侵占罪部分撤銷。
丙○○連續意圖為自己不法之所有，侵占自己持有他人之物，處有期徒刑捌月。
其他上訴駁回。
    事      實
一、丙○○於民國（下同）八十五年十月之前，原係前臺中市第八信用合作社進化分
    社職員，因與乙○○之姐姐為同學，而與乙○○認識，且因對存放款業務熟稔，
    乙○○於丙○○離職後，仍繼續委託丙○○處理存款事宜。於八十六年至八十七
    年間，乙○○曾先後於八十六年十二月十四日交付新臺幣（下同）三十五萬元，
    於八十七年一月八日交付七十萬元，於八十七年二月二十七日交付八十萬元，合
    計一百八十五萬元予丙○○，委由丙○○在前臺中市第八信用合作社辦理定期存
    款手續，詎丙○○在陸續收受持有乙○○所交付之上開款項後，竟基於意圖為自
    己不法所有之概括犯意，未依約為乙○○辦理各筆款項之定期存款事宜，且於八
    十七年十二月間，在未徵得乙○○之同意或授權下，即擅自將其中七十萬元轉借
    予其夫袁台行之兄袁台生（起訴書誤為袁台行），其餘款項則用在參加互助會、
    投資股票、代其夫袁台行支付廠商貨款及以其祖父母名義辦理定期存款等個人用
    途，連續以前述方式，將乙○○所交付合計一百八十五萬元，予以侵占入己。
二、案經臺灣臺中地方法院檢察署檢察官自動檢舉偵查起訴。
    理      由
壹、關於撤銷改判部分：
一、訊據被告丙○○對於有於右揭時間陸續收受被害人乙○○所交付之一百八十五萬
    元，並受被害人之託代為處理，以及伊曾於八十七年十二月間，在未先徵得被害
    人乙○○同意或授權下，即擅自轉借其中之七十萬元予案外人袁台生，並就其餘
    款項分別用在參加互助會、投資股票、代其夫袁台行支付廠商貨款及以伊祖父母
    名義辦理定期存款等個人用途之事實，固坦承不諱，惟矢口否認有何侵占之犯行
    ，辯稱：由於被害人乙○○告知所交付之款項是私房錢，為維護被害人，才於偵
    查中承認被害人有委託辦理定存事宜，實則當初被害人交付款項時，並未指定用
    途，只表示利息高即可。被害人交付該筆款項，係要伊幫被害人生利息、買股票
    或跟會，但不要扣到稅，故均以伊名義存或跟會。伊確係先將款項借予袁台生，
    隔日始告知乙○○，但伊不知該行為即為侵占。乙○○共交給伊一百八十五萬元
    ，而非二百二十萬元云云。經查：
（一）被告前開自白，核與被害人乙○○指訴之情節大致相符，並有被告提出之郵政
      存簿儲金儲金簿、原法院民事裁定各一份及被害人乙○○提出之存單明細欄、
      乙○○活期儲蓄存款存摺、黃慶順活期儲蓄存款存摺各一份附卷可稽，堪信屬
      實。被害人乙○○雖指稱交付予被告之金額合計為二百二十萬元，並提出被告
      親自書寫之存單明細欄一紙以資佐憑，然查，被告與被害人曾於八十八年六月
      一日核對帳目，經計至八十八年六月一日為止，被告自被害人處收受之金額尚
      有一百八十五萬元未予返還，被告並據此簽發同額之本票一紙由被害人收執等
      情，有原法院民事裁定一份在卷可稽。是以被害人乙○○先後交付予被告之金
      額總計縱使曾高達二百二十萬元，但就逾一百八十五萬元之部分，既早已由被
      告返還予被害人，被告復未承認就已返還之三十五萬元有何擅自挪用之情事，
      被害人及公訴人亦未能提出任何證據證明被告就此三十五萬元確有侵占事實，
      自難遽認被告任意挪用之款項為二百二十萬元，被害人此部分之指稱尚不可採
      。
（二）被告、被害人乙○○於原審均陳稱彼此間並無任何借貸關係等語，被害人又始
      終指稱所有交付予被告之款項，均係委託被告幫忙辦理定期存款，並未授權被
      告投資股票等語，亦有被告親筆書寫予被害人之信函、存單明細欄各一份足資
      佐憑。參以被告前係任職於前臺中市第八信用信作社進化分社，對於存款業務
      熟稔，被告與被害人乙○○姐姐即程秋美又係同學關係，與被害人進而相識，
      被害人及證人程秋美之存、提款事宜，自被告任職於臺中市第八信用合作社時
      起，即多委由被告代為處理等情，又據被告、被害人陳明在卷，復經證人程秋
      美到庭結證屬實，則被害人乙○○指述交付予被告之一百八十五萬元，原係委
    託被告代為辦理定期存款等語，堪信實在。被告於本院審理時翻異前詞，改稱
      ：被害人並未表示用途，只表示利息高就好了云云，委不可採。
（三）依前所述，被告既明知被害人所交付合計一百八十五萬元，均是用以存放定期
      存款，並非提供伊使用，亦未授權伊自由處分，則在未經徵得被害人之同意或
      授權下，被告對於上開款項除可依被害人所託代為辦理定期存款外，顯無任何
      處分權源，詎其竟在未事先知會或徵得被害人同意之情形下，即擅自將其中之
      七十萬元轉借予案外人袁台生，並將其餘款項逕自用來參加互助會、投資股票
      、代其夫袁台行支付廠商貨款及以伊祖父母名義而非以被害人之名義辦理定期
      存款，足認其主觀上有為自己不法之所有之意圖至明。再者，公訴人原係依被
      告與被害人於九十年三月一日在臺中縣太平市調解委員會調解成立所簽立之調
      解書上記載案由為「盜領存款事件」，始主動簽分本案偵查起訴，被告對此雖
      辯稱：簽立該份調解書時，伊因急著上班，在和解條件談妥，但和解書尚未填
      載時，即在和解書上簽名及蓋用印章，先行離去，不知和解書之案由是填載「
      盜領存款」云云。然經原審訊之製作本件和解筆錄及和解書之證人詹益昌則到
      庭證稱：「（問：調解內容有記載欠款一百五十萬元，這一百五十萬元的由來
      ？）這是調解委員何以會告訴我，被告丙○○未經過乙○○同意提領她的存款
      ，調解的結果就是還有一百五十萬元還沒有處理好」、「調解書都是主席告訴
      我調解結果，我再當場書寫，交由她們二人閱覽後，認為沒有問題他們才簽名
      蓋章的」、「調解筆錄及送到法院的調解書上面的印章都是由我或證人湯孟慧
      當著兩造的面我們幫他們蓋章，簽名都是他們自己簽名」、「（問：辦理本件
      調解書製作時，被告丙○○有無先行離開？）沒有。調解書一定要兩造簽名蓋
      章後，整個製作完成他們才能夠離開。印章也是用印完當場交還給他們」、「
      筆錄確實是經過被告閱覽後才經過他蓋章的，絕對沒有讓她簽名蓋章在空白的
      調解筆錄或調解書上」等語；另負責本件和解筆錄及和解書蓋章事宜之臺中縣
      太平市調解委員會助理即證人湯孟慧亦結證稱：「（調解筆錄上的印章如何蓋
      用的？〔提示〕）本件調解筆錄也是我拿給證人乙○○、被告丙○○閱覽的，
      我有跟她們說請他們看完後如果沒有問題請他們簽名蓋章」、「我們內容都寫
      好請他們看清楚再調解筆錄上簽名蓋章」等語，可知被告辯稱在和解書未填載
      時即蓋章、簽名，並先行離去云云，並不可採。則依調解筆錄及調解書上記載
      之調解事由既為「盜領存款」等字，益徵被告確有為自己不法所有之主觀意圖
      ，及擅自挪用被害人所交付款項之客觀情事，要屬無疑。
（四）被告雖又辯稱：事後已陸續將一百八十五萬元及應計利息返還予被害人，並未
      使被害人受有任何損害云云，然此已為被害人所否認，且依卷附之臺中縣太平
      市調解委員會調解書所載，被告於九十年三月一日與被害人就所挪用之款項進
      行調解時，經雙方會算結果，被告尚欠付被害人之金額為一百五十萬元等情，
      除有該調解書可資參佐外，復經擔任本件調解事件之調解委員即證人何以會、
      莊炳照、張賴碧霞證述明確，足見被告此部分之辯解，尚無足取。另按侵占罪
      以侵占行為完畢即為既遂，縱令事後將侵占之款如數返還，亦無解於侵占罪之
      成立。最高法院二十二年上字第四七六二號、四十三年台上字第六七五號判例
      可資參照。基此，被告縱事後雖已就被害人所交付之部分款項及應計利息，予
      以返還，仍無解其於擅自挪用之初，即已成立之侵占罪名。
（五）綜上所述，被告前開辯解，均無可採，本件事證明確，被告右開犯行，洵堪認
      定。
二、按刑法上之背信罪，為一般的違背任務之犯罪，而同法之侵占罪，則專指持有他
    人所有物以不法之意思，變更持有為所有侵占入己者而言。故違背任務行為，苟
    係其持有之他人所有物，意圖不法據為己有，即應論以侵占罪，不能援用背信之
    法條處斷。最高法院四十二年台上字第四０二號判例可資參照。本件被告係於收
    受持有被害人所交付之一百八十五萬元後，未依受託意旨代為辦理存款，擅自將
    其中之七十萬元轉借予案外人袁台生，其餘款項則用來參加互助會、投資股票、
    代其夫袁台行支付廠商貨款及以伊祖父母之名義辦理定期存款，而予挪用，核其
    所為，係犯刑法第三百三十五條第一項之侵占罪，公訴人漏未斟酌此點，而認被
    告係犯同法第三百四十二條第一項之背信罪，尚有未洽，惟其基本事實同一，自
    應予審理，並變更其起訴法條。被告於八十六年間至八十七年間多次侵占之犯行
    ，時間緊接，方法相同，觸犯構成要件相同之罪名，顯係基於概括犯意為之，依
    連續犯規定論以一罪，並依法加重其刑。公訴人雖認被害人交付予被告之款項及
    被告擅自轉借予案外人袁台生之款項總計為二百五十萬元，然查此非但與被告自
    承收受被害人交付之款項為一百八十五萬元不同，復與被害人指訴之二百二十萬
    元亦有未合，公訴人認定被害人交付之款項總計為二百五十萬元，顯乏憑據。另
    就公訴人指訴被告擅自轉借予案外人袁台生總計為二百五十萬元一節，經核又與
    被告於本院審理時供承之七十萬元之數額不符，另遍觀全部偵查案卷，復查無被
    告曾明白供述轉借予案外人袁台生之金額總計為二百五十萬元等語之憑證，公訴
    人亦未能提出其他確切之證據以實其說，本院又查無相關證據足以佐憑，公訴人
    此部分之指訴，尚無法證明。綜上，公訴人對於被告侵占被害人交付之款項及擅
    自轉借予案外人袁台生之金額，均有誤認，併此敘明。原審對於被告予以論罪科
    刑，固非無見，惟查被告侵占金額高達一百八十五萬元，其中尚有一百五十萬未
    償還被害人，已據被害人供述明確，原審僅予量處有期徒刑參月，併予宣告緩刑
    貳年，其量刑顯屬過輕，即有未合，檢察官上訴意旨執此指摘原判決此部分不當
    ，為有理由，應由本院將原判決此部分予以撤銷改判，爰審酌被告犯罪之動機、
    目的、手段、其品性、智識程度、犯罪所得、犯罪所生之損害及犯罪後之態度等
    一切情狀，量處有期徒刑捌月，以示懲戒。
貳、關於上訴駁回部分：
一、公訴意旨另以：被告丙○○雖同意承擔前開擅自借予袁台生之債務，但無資力全
    數清償，乃於八十八年四月間，分別交付發票人不詳，付款人分別為臺灣中小企
    業銀行太平分行，票號ＡＣＴ九○四七號，票載發票日八十八年五月二十二日，
    面額十五萬元，及第七商業銀行成功分行，票號ＳＤ0000000（起訴書誤
    為ＳＤ０一六九六二）、0000000號，面額分別為五十萬五千元及二十萬
    元，票載發票日分別為八十八年四月二十七日及同年五月十六日之支票各一紙，
    自行前往臺灣中小企業銀行太平分行填寫代收票據記錄簿後，交該行託收，再將
    代收票據記錄簿交給被害人乙○○。惟被告無力支付其中面額五十萬五千元之票
    款（下稱系爭支票），乃基於概括之犯意，先於八十八年四月二十三日即票載發
    票日前（起訴書誤為票載發票日八十八年四月二十三日前），向乙○○佯稱有一
    張定期存款單沒有蓋到印章，而向乙○○索取印鑑章，再持往臺灣中小企業銀行
    太平分行，偽造託收人乙○○之委託代收票據撤回、延期提示申請書，盜用乙○
    ○之印章後，持向該行請求延期提示；再於八十八年五月二十四日，再持乙○○
    前開交付之印鑑章，至臺灣中小企業銀行太平分行，偽造乙○○為託收人之委託
    代收票據撤回、延期提示申請書，持向該行撤回該支票之提示，而連續行使偽造
    之私文書。因該行採印鑑制，於核對印鑑章無訛後，即誤認為係乙○○本人請求
    延期及撤回提示，足以生損害於乙○○之權益及臺灣中小企業銀行太平分行受理
    請求延期及撤回提示之正確性。因認被告另涉犯刑法第二百十六條、第二百十條
    之行使偽造私文書罪嫌云云。
二、按犯罪事實應依證據認定之，無證據不得推定其犯罪事實；又不能證明被告犯罪
    者，應諭知無罪之判決，刑事訴訟法第一百五十四條、第三百零一條第一項分別
    定有明文。次按事實之認定，應憑證據，所謂證據，須適於為被告犯罪事實之證
    明者，始得採為斷罪資料，如未能發現相當證據，或證據不足以證明，自不能以
    推測或擬制之方法以為裁判基礎；又認定不利於被告之事實，須依積極證據，苟
    積極證據不足為不利於被告事實之認定時，即應為有利於被告之認定，更不必有
    何有利之證據，最高法院五十三年臺上字第二七五０號、三十年上字第八一六號
    、四十年臺上字第八六號分別著有判例。又按告訴人之告訴，係以使被告受刑事
    追訴為目的，其指訴是否與事實相符，仍應調查其他證據，以資審認，必被害人
    所述被害情形，無瑕疵可擊，且就其他方面調查，又與事實相符，始足據為有罪
    判決之基礎。最高法院八十一年度台上字第三五三九號、八十三年度台上字第九
    八九號裁判復可參照。
三、公訴人認被告丙○○另涉有右開行使偽造私文書之犯行，無非係以被害人乙○○
    之指訴、臺灣中小企業銀行太平分行代收票據記錄簿及委託代收票據撤回、延期
    提示申請書等件，資為論據。訊據被告丙○○對於曾交付右開三紙支票予被害人
    乙○○，並代為託收，之後又曾就系爭支票申請延期提示及撤回提示等事實，固
    坦承不諱，惟堅詞否認有何偽造文書之犯行，辯稱：辦理系爭支票之延期提示及
    撤回申請手續，均有事先徵得被害人乙○○之同意，關於向台灣中小企業銀行太
    平分行請求延期提示及申請撤回部分，係因被害人不知銀行之作業程序，故授權
    伊代為辦理云云。
四、經查：
（一）卷附之臺灣中小企業銀行太平分行代收票據記錄簿及委託代收票據撤回、延期
      提示申請書等件，僅能證明被告曾先後於八十八年四月二十三日及同年五月二
      十四日，以被害人乙○○名義，填載委託代收票據撤回、延期提示申請書，就
      系爭支票先後為延期提示及撤回之申請等事實，並無法單就此等書面文件即查
      知被告上開申請是否確已徵得被害人乙○○之同意，自亦不能據以推認被告係
      未得被害人之同意或授權，而為延期提示或撤回委託代收票據之申請。
（二）又辦理前開延期提示申請事宜之臺灣中小企業銀行太平分行助理員江娟慧於偵
      查中僅係證稱：「因為銀行是採印鑑制，我只核對印章及申請書、代收票據記
      錄簿，相符就同意延期提示，至於何人來，我不清楚」等語，則依證人江娟慧
      之證述及該銀行辦理前開申請事宜之流程，顯亦無法佐憑被告是否係在未經被
      害人同意或授權之情形下，擅自提出延期提示或撤回委託代收票據之申請。
（三）公訴人雖另以被害人指稱：被告係佯稱有一張定期存款單沒有蓋到印章，而取
      走印鑑章，並擅自蓋用在系爭支票之延期提示及撤回委託代收申請書，撤回系
      爭支票之提示等語，資為論據，然被害人或公訴人均未能提出任何證據證明被
      告確係以被害人所述之方式騙得被害人之印鑑章，復查無其他證據足認被害人
      此部分之指訴確與事實相符，揆諸前揭說明，尚難單憑被害人之指訴，即遽認
      被告有何盜蓋印章、偽造系爭支票之委託代收票據延期提示、撤回申請書，並
      持以行使之犯行。
（四）綜上所述，公訴人所舉之證據顯尚不足以證明被告另涉犯有行使偽造私文書之
      犯罪，此外，復查無其他證據證明被告確有公訴人所指之此部分犯行，揆諸前
      開說明，既無積極證據足認被告有犯刑法第二百十六條、第二百十條之行使偽
      造私文書罪，被告此部分之犯罪行為尚屬不能證明。
五、原審固認被告此部分之犯罪行為不能證明，而為被告無罪判決之諭知，核無不合
    ，檢察官上訴意旨仍執陳詞，認被告應成立行使偽造私文書，指摘原判決此部分
    不當，為無理由，應予駁回。
、據上論斷，應依刑事訴訟法第三百六十九條第一項前段、第三百六十四條、第二
    百九十九條第一項前段、第三百六十八條、第三百條，刑法第五十六條、第三百
    三十五條第一項，罰金罰鍰提高標準條例第一條前段，判決如主文。
本案經檢察官甲○○到庭執行職務。
中      華      民      國      九十二   年       八      月     五     日
                                    臺灣高等法院臺中分院刑事第九庭
審判長法  官  陳  筱  珮
                                                法  官  趙  春  碧
                                                法  官  吳  重  政
右正本證明與原本無異。
被告不得上訴。
檢察官關於行使偽造私文書罪部分得上訴，關於侵占罪部分不得上訴。
如不服本判決應於收受送達後十日內向本院提出上訴書狀，其未敘述上訴之理由者並
得於提起上訴後十日內向本院補提理由書（均須按他造當事人之人數附繕本）。
                                                書記官  林  育  德
中      華      民      國      九十二   年       八      月     七     日
附錄：
刑法第三百三十五條第一項：
意圖為自己或第三人不法之所有，而侵占自己持有他人之物者，處五年以下有期徒刑
、拘役或科或併科一千元以下罰金。
                                                                        Ｉ


司法院資訊處製作；財團法人民間司法改革基金會備份。
